【裁判字號】    97,重訴,556
【裁判日期】    980915
【裁判案由】    確認優先承買權存在
【裁判全文】
臺灣臺中地方法院民事判決  97年度重訴字第556號
原      告  丁○○
訴訟代理人  陳崇善律師
被      告  戊○○
訴訟代理人  黃雅琴律師
            羅宗賢律師
上  一  人
複  代理人  丙○○
上列當事人間確認優先承買權存在事件，本院於98年8月24日言
詞辯論終結，判決如下：
    主      文
確認原告對於被告所有坐落台中縣潭子鄉○○○段大埔厝小段26
2-3、262-4、264、266-2地號土地應有部分各三分之一，於民國
97年4月6日被告與訴外人甲○○所訂買賣契約，以總價新台幣玖
佰伍拾萬肆仟元同一條件之優先承買權存在。
被告就坐落台中縣潭子鄉○○○段大埔厝小段262-3、262-4、26
4、266-2地號土地應有部分各三分之一，應與原告以總價新台幣
玖佰伍拾萬肆仟元之同一條件訂定買賣契約，並於原告給付新台
幣玖佰伍拾萬肆仟元之同時，將上揭四筆土地應有部分辦理所有
權登記與原告。
訴訟費用由被告負擔。
    事 實 及 理 由
壹、按確認之訴非原告有即受確認判決之法律上利益者，不得提
    起。所謂即受確認判決之法律上利益，係指法律關係之存否
    不明確，原告主觀上認其在法律上之地位有不安之狀態存在
    ，且此種不安之狀態，能以確認判決將之除去者而言，若縱
    經法院判決確認，亦不能除去其不安之狀態者，即難認有受
    確認判決之法律上利益（最高法院52年台上字第1240號判例
    意旨參照）。經查，原告主張就被告出賣坐落台中縣潭子鄉
    ○○○段大埔厝小段262-3、262-4、264、26 6-2地號土地
    應有部分，基於共有人地位有優先承購權存在，被告則否認
    原告有優承購權存在，是兩造就原告對上開土地有無優先承
    購權存在有所爭執，致原告之優先承購權存否不明確，原告
    得否行使優先承購權之私法上地位即有不安之狀態，而原告
    此項不安狀態得以確認判決除去之，原告有提起本件確認訴
    訟之法律上利益，合先敘明。
貳、原告起訴主張：坐落台中縣潭子鄉○○○段大埔厝小段262-
    3、262-4、264、266-2地號等四筆土地（下稱系爭土地），
    為兩造與訴外人戴宏奇三人所共有，應有部分各3分之1。民
    國（下同）97年4月6日被告與訴外人甲○○，就被告所有系
    爭土地應有部分訂定不動產買賣契約（下稱系爭買賣契約）
    ，買賣總價為新台幣（下同）9,504,000元，被告並已收取
    部分價金。原告於得知被告與甲○○間上開不動產買賣情事
    後，即於97年10月7日以存證信函表示行使土地法第34條之1
    第4項之優先承買權。然被告卻以存證信函回覆原告「目前
    本人尚未與任何人簽訂買賣關係以購買本人就前開四筆土地
    之應有部分」，旋又另案起訴請求分割系爭土地，並於訴訟
    中否認有上開買賣契約訂定，影響原告權利甚鉅。爰訴請確
    認原告就系爭土地依土地法第34條之1第4項規定之優先購買
    權存在，並請求被告應以系爭不動產買賣契約同一條件與原
    告締結買賣契約，並於原告給付價金之同時將系爭土地應有
    部分移轉登記予原告等語。並聲明：如主文所示。
參、被告則以：被告與甲○○固於97年4月6日簽立系爭不動產買
    賣契約，惟系爭不動產買賣契約業經被告與甲○○於97年8
    月15日合意解除，原告於被告與甲○○合意解除系爭買賣契
    約後之97年10月7日，方以存證信函向被告主張優先購買權
    ，原告自無優先購買權可得行使。況依被告與甲○○於系爭
    買賣契約之約定，甲○○係向被告購買系爭土地分割後分歸
    被告之特定土地，而非購買系爭土地之應有部分，亦即系爭
    買賣契約乃以完成系爭土地分割為買賣之停止條件，而系爭
    土地迄尚未完成分割，被告與甲○○間系爭買賣契約停止條
    件尚未成就，原告所主張之優先購買權自未形成。另原告於
    97年10月7日以存證信函，表示願意以系爭買賣契約所約定
    之「價金條件」，優先承買系爭土地之應有部分，惟就價金
    給付、土地完成分割後始移轉登記及承買人應負擔之稅賦等
    約定，均未表示同意，則原告並未同意以系爭買賣契約約定
    之同樣條件承買被告就系爭土地應有部分權利，原告自難主
    張優先購買權等語，資為抗辯。並聲明：原告之訴駁回。
肆、兩造經法官整理並簡化爭點，其結果如下：
  一、兩造不爭執之事項：
    (一)兩造為坐落台中縣潭子鄉○○○段大埔厝小段262-3地號
      、262-4地號、264地號、266-2地號土地之共有人，兩造
      就上開四筆土地之應有部分均為3分之1。
    (二)被告於97年4月6日與訴外人甲○○簽訂不動產買賣契約書
      ，買賣總價為9,504,000元。
    (三)原告於97年10月7日以文山萬芳郵局第167號存證信函對被
      告為行使共有人優先購買權之表示，被告於97年10月13日
      收受上揭存證信函。
  二、兩造爭執之事項：
    (一)被告與甲○○所簽訂之買賣契約，買賣之標的為被告之應
      有部分或是分割後被告所取得之土地？
    (二)原告存證信函所為優先購買之表示是否已符合土地法34條
      之1規定之要件？
    (三)被告與甲○○間就系爭土地之不動產買賣契約是否已經解
      除？
伍、法院之判斷：
  一、原告主張兩造為系爭土地之共有人，兩造就系爭土地之應
      有部分均為3分之1，被告於97年4月6日與甲○○簽訂不動
      產買賣契約書，買賣總價為9,504,000元，及原告於97年
      10月7日以文山萬芳郵局第167號存證信函對被告為行使共
      有人優先購買權之表示，被告於97年10月13日收受上揭存
      證信函等事實，均為被告所不爭執，且有土地登記簿謄本
      、不動產買賣契約書、存證信函寄、起訴狀影本等附卷可
      資為證，自堪信原告之上開主張為真正。
  二、按共有人出賣其應有部分時，他共有人得以同一價格共同
      或單獨優先承購。土地法第34條之1第4項定有明文。是共
      有人欲行使就共有物之優先購買權，須以他共有人出賣其
      應有部分予非共有人之人之買賣契約有效存在為其前提。
      原告主張於97年10月7日以存證信函向被告為行使系爭土
      地優先購買權之表示時，被告與甲○○間就系爭土地應有
      部分之買賣契約關係存在，為被告所否認，並抗辯被告與
      甲○○間系爭買賣契約業已於97年8月15日合意解除，是
      本件兩造爭執之焦點首在：原告於97年10月7日向被告為
      行使優先購買權之表示時，被告與甲○○間系爭買賣契約
      是否仍有效存在？經查：
    (一)被告抗辯其與甲○○間就系爭土地之買賣契約業已解除，
      無非以被告與甲○○所簽、日期為97年8月15日、內容為
      合意解除買賣契約之「契約書」（下稱解約契約書）資為
      佐證，原告則主張被告與甲○○間之解約契約書係臨訟通
      謀虛偽製作。查，被告與甲○○於解約契約書中固記載「
      .... 惟因乙方（按即被告）遲遲無法辦妥土地分割事宜
      ，致買賣拖延無法完成，故雙方和意（按應為合意之誤繕
      ）解除買賣契約，乙方並同意歸還甲方（按即甲○○）所
      支付之任何價金，雙方均同意拋棄對他方之任何請求權利
      ... 」等語，然被告於與甲○○簽訂系爭買賣契約時，甲
      ○○即依約交付訂金200萬元予被告、並充為價金之一部
      分，且為擔保被告履行系爭買賣契約之出賣人義務，甲○
      ○旋並於被告就系爭土地之應有部分辦理擔保債權總額
      10,00萬元之抵押權設定登記，並被告所收受之上揭200萬
      元訂金迄尚未返還甲○○，上揭抵押權亦尚未塗銷等情，
      均為被告自認之事實，且經甲○○到庭證述無訛，並有土
      地登記騰在卷可按，而衡諸買賣雙方如有合意解除契約之
      事實，其最重要者，無非為已付價金及已交付之標的物之
      返還，如被告與甲○○間系爭買賣契約確經合意解除，以
      甲○○所交付之訂金金額高達200萬元之鉅，甲○○絕無
      在契約已合意解除長達一年餘之期間，均不要求被告返還
      訂金之理，被告亦無長時間不要求甲○○塗銷系爭土地上
      抵押權登記之理，被告抗辯其與甲○○間系爭土地買賣契
      約業經合意解除，已悖於常理，洵難逕信。
    (二)再甲○○雖稱會與被告解除系爭買賣契約，係因其催促被
      告辦理分割，被告無法給於明確時間答覆，因為等久很煩
      ，故而與被告合意解除契約等語。然甲○○於與被告簽訂
      系爭買賣契約時，即已知悉被告僅係系爭土地之共有人之
      一，系爭土地尚有其他共有人，且共有人全體間尚未達成
      分割之協議，亦尚未經法院判決分割，此由被告與甲○○
      間於系爭買賣契約「註明：甲乙雙方同意若另持分人不
      同意分割，則同意以調解分割或申請法院判決分割，費用
      由乙方（按即被告）負擔」之記載自明，並經甲○○到庭
      證述甚明，依甲○○與被告於系爭買賣契約之上開約定，
      顯見甲○○於與被告簽訂系爭買賣契約時，即已預期系爭
      土地分割事宜，應非短期間可得完成，參照證人即系爭買
      賣契約之代書乙○○結證「（問：簽立買賣契約時，有無
      約定要在多久時間內完成分割？）有說大概一個時間，至
      於多久時間，我記得不是很清楚，好像是一年。」等語綦
      詳，尤足見甲○○於與被告簽訂系爭買賣契約時，已預期
      系爭土地分割事宜所需期間長達經年，而被告與甲○○簽
      定解約契約書之97年8月15日，距渠等簽訂系爭買賣契約
      97 年4月6日不過短短4個月餘，不但距離被告與甲○○約
      定之分割期間尚遠，參照被告於與甲○○簽訂系爭買賣契
      約後，旋即向台中縣潭子鄉公所調解委員會申請系爭土地
      分割之調解，於97年7月間調解不成立後，又於97年10月3
      日向本院提起分割共有物之訴訟，為被告所不爭執之事項
      ，足件被告就履行其與甲○○間系爭買賣契約之義務並無
      懈怠，甲○○稱因不耐久等，故而與被告合意解除契約云
      云，尤難採信。
  三、原告主張被告與甲○○間系爭買賣契約之買賣標的係被告
      就系爭土地之應有部分，被告則抗辯系爭買賣契約之買賣
      標的係系爭土地分割後被告所取得之土地，並以分割完成
      為系爭買賣契約之停止條件。按解釋意思表示，應探求當
      事人之真意，不得拘泥於所用之辭句。民法第98條定有明
      文。查被告與甲○○於系爭買賣契約之「出售標的」約定
      ：潭子鄉○○○段大埔厝小段262-3、-4、266-2、264地
      號持分1/3，分割後面積432坪，以同段263、262- 9地號
      向北平行分割432坪售與甲方（按即甲○○）。註明甲
      乙雙方同意若另持分人不同意分割，則同意以調解分割或
      申請法院判決分割，費用由乙方（按即被告）負擔」、於
      契約第參條約定：「本契約成立同時，由甲先向乙給付金
      新台幣貳佰萬元正為定金並充為價金之壹部，其殘餘價金
      付款方法約定如左.... 」等語，綜合上開約定以觀，被
      告向甲○○所收取之200萬元屬價金之一部，而被告與甲
      ○○於簽訂系爭買賣契約時，均明知被告就系爭土地僅有
      應有部分3分之1，且日後是否能與其他共有人達成分割之
      協議，尚屬未定，根本無從確定被告於系爭土地分割後可
      得取得之土地位置何在，參照系爭買賣契約中並無被告如
      於分割後無法取得特定部分土地時，應如何處理之約定，
      證人乙○○雖於本院證稱甲○○簽約時知道土地是共有，
      就說要買分割後與其原有土地相鄰之土地等語，然亦證稱
      被告與甲○○於締約之過程中，並沒有談到如分割後被告
      取得之土地與甲○○原有土地不相鄰時如何處理，也沒有
      談到約定期間屆期沒有分割如何處理等語（見本院98年5
      月7日言詞辯論筆錄），如被告與甲○○間系爭買賣契約
      之標的係系爭土地分割後被告取得之土地，甲○○購買土
      地之目的又係欲與其原有土地合併使用，則於系爭土地分
      割後被告所能取得之土地位置即屬契約最重要之事項，焉
      有無隻字片語約定處理方法之理，顯見被告與甲○○間系
      爭買賣契約之買賣標的為被告就系爭土地之應有部分無疑
      ，至關於被告於系爭買賣契約成立後應履行請求他共有人
      分割土地、及以何方案請求分割暨價金給付時期之約定等
      ，僅屬系爭買賣契約之履行方法之約定而已，尚不得僅以
      系爭買賣契約中有「分割後面積432坪，以同段263、262-
      9地號向北平行分割432坪售與甲方」等語，即謂系爭買賣
      契約之標的係被告於系爭土地分割後取得之特定土地。從
      而，原告主張被告與甲○○間系爭買賣契約之買賣標的為
      系爭土地之應有部分，洵堪採信。
  四、再原告主張已於97年10月7日以存證信函對被告為行使共
      有人優先購買權之表示，被告則以原告於存證信函僅表示
      願依被告與甲○○間系爭契約約定之「價金條件」優先承
      購，就價金之給付、土地完成分割後始移轉登記之方式，
      及承買人應負擔稅賦等約定，原告皆未表示同意等語，抗
      辯原告所為優先購買之表示不符合土地法34條之1規定之
      要件。按土地法第34條之1第4項規定「共有人出賣其應有
      部分時，他共有人得以同一價格共同或單獨優先承購」之
      立法目的，係在限制共有人人數增加，簡化共有關係，進
      而防免土地細分，以促進土地之利用，是於共有人將其應
      有部分出賣予非共有人時，他共有人行使優先購買權時，
      關於共有人出賣土地應有部分於非共有人之承買人、並於
      買賣契約中有分割土地之約定者，該分割之約定，自不拘
      束行使優先購買權之共有人，否則將無從達成土地法第34
      條之1第4項之立法目的。查，本件原告於97年10月7日致
      被告之文山萬芳郵局第167號存證信函中表明「.... 本人
      為此特依土地法第34條之1第4項規定行使優先購買權，表
      明願意以戊○○與甲○○該買賣契約中所約定之價金條件
      ，優先承購上開土地之應有部分.... 」等語，已明確表
      明依土地法第34條之1第4項規定行使優先購買權，而原告
      就系爭土地行使優先購買權既無應先履行被告與甲○○間
      系爭買賣契約所約定應進行土地分割之問題，已如前述，
      則原告以上揭存證信函對被告為行使優先購買權之表示，
      被告復已於同年月13日收受上揭存證信函，被告所為行使
      優先購買權之表示，已符土地法第34條之1第1項之規定而
      合法有效，亦堪認定。
  五、綜據上述，被告抗辯其與甲○○間系爭買賣契約業經合意
      解除，既不可採，被告與甲○○間系爭買賣契約尚屬有效
      存在，而原告復已依土地法第34條之1第4項規定，以存證
      信函對被告為行使優先購買權之表示，則原告訴請確認先
      買權存在，並請求於原告給付價金之同時，將系爭土地應
      有部分移轉登記予原告，洵屬有據，自應予以准許。
陸、結論：本件原告之訴為有理由，依民事訴訟法第78條，判決
    如主文。
中    華    民    國    98    年    9     月    15    日
                  民事第二庭  法  官  呂麗玉
以上正本係照原本作成
如對本判決上訴，須於判決送達後20日內向本院提出上訴狀
中    華    民    國    98    年    9     月    15    日
                              書記官


司法院資訊處製作；財團法人民間司法改革基金會備份。
